【裁判字號】    89,訴,1698
【裁判日期】    900327
【裁判案由】    偽造文書等
【裁判全文】
臺灣臺北地方法院刑事判決                        八十九年度訴字第一六九八號
    公  訴  人  臺灣臺北地方法院檢察署檢察官
    被      告  丁○○
右列被告因偽造文書等案件，經檢察官提起公訴（八十八年度偵緝字第一○三六號，
含八十八年度偵字第七五四五、八○二九、一二四四二號），本院判決如左：
    主  文
丁○○連續意圖為自己不法之所有，而侵占對於業務上所持有之物，累犯，處有期徒
刑壹年貳月。
    事  實
一、丁○○前於民國八十一年間因偽造有價證券案件，經台灣高等法院於八十二年九
    月十六日以八十二年度上訴字第六八二號判處有期徒刑三年六月確定，甫於八十
    四年八二日假釋出監（指揮書執行完畢日期為八十六年七月二十三日），縮刑期
    滿日期為八十六年七月一日，假釋未經撤銷，以執行完畢論。詎猶不知悔改，於
    八十六年四月間起，任職於台北縣新店市○○路○段二七九號一樓「創暉企業有
    限公司」（下稱創暉公司），擔任業務經理一職，負責拓展公司營運及收取貨款
    之業務，竟基於為自己不法所有之概括犯意，自八十七年五月間某日起至八十七
    年十一月間某日止，先後於如附表一、二所示之時間、地點，利用客戶詹國良、
    乙○○等人為支付混凝土貨款而交付支票或現金之機會，將詹國良、乙○○等人
    所交付應上繳創暉公司之現金及支票據為己有，再以其所購買明知不可能兌現俗
    稱「芭樂票」之如附表三所示之支票，謊稱為客戶所交付之客票交予創暉公司，
    以掩飾犯行，而侵占如附表一所示之貨款計新台幣（下同）一百四十一萬五千四
    百八十四元之現金、支票及如附表二所示發票人為石明陽之支票二紙。其間，丁○○因見「青俊」公司所交付票號ＦＡ0000000、票載發票日八十七年十
    月一日、帳號000000000、面額九萬四千九百元、付款人為板橋市農會
    信用部社後分部之支票一紙，業經「青俊」公司於受款人處填載「創暉企業有限
    公司」，為提示兌領該紙支票，復基於行使偽造私文書之犯意，於八十七年十月
    三日，在萬泰商業銀行中和分行，利用保管創暉公司簽約專用印章一枚之機會，
    在該支票背面領款人處盜蓋創暉公司印章（印文一枚），據以表示該紙支票係由
    創暉公司提示領款之用意證明（惟此種取款背書與「背書」行為尚屬有間）後，
    交予萬泰商業銀行中和分行機構不知情之人員而為行使，致該承辦人員誤以為丁○○確受創暉公司授權兌領支票，而依丁○○指示將該紙支票提示交換兌現，足
    以生損害於創暉公司及萬泰商業銀行中和分行關於領款人資料管理之正確性。
二、案經創暉公司代表人陳一郎代表訴由臺灣臺北地方法院檢察署檢察官偵查起訴。
    理  由
一、右揭事實，業據被告迭於偵查及本院審理中坦承：「（問：是否拿公司簽約專用
    章，在支票後面背書提領支票？）印章原是我保管，我用將印章蓋用在『青俊公
    司』所開九萬多元支票背書，存入我帳戶。‧‧‧是我蓋用創暉公司印章，在萬
    泰銀行中和分行提示交換。此張支票我未經公司同意轉入自己帳戶，但有另外拿
    一張支票交回公司」、「（問：公司貨款是否你收？）本來就都是我收的，我收
    了之後交給公司會計主任甲○○，我告訴李主任說我所交的支票《事後跳票》都
    是客戶所交用以支付貨款的。（問：跳票之支票來源？《提示》）被告答我看報
    紙廣告買的，每張約七千五百元買來的。（問：客戶所交付的現金如何處理？）
    被告答我應酬、喝花酒用掉了。（問：甲○○知否你所交付的票都是不會兌現的
    ？）應該不知道，我每次都有補回去。（問：任職創暉公司期間為何？）八十六
    年七月到八十七年十一月止。‧‧‧（問：乙○○何時交票給你？）應該在八十
    七年十一月底，到他位於烏來鄉堰堤的住家拿的。‧‧‧（問：為何交買來的票
    給公司？）因為這樣我挪用公款的事才不會被發現」、「（問：陳一郎有無同意
    你以收取的貨款先支付交際應酬費用？）他不知道我錢那裡來的，只知道我應酬
    很多，但沒有同意我以向客戶收來的貨款用來支付應酬費用」等語不諱（見八十
    八年度偵緝字第一○三六號偵查卷第十八頁、本院九十年一月十六日、九十年二
    月十五日訊問筆錄），核與告訴人創暉公司敗表人陳一郎、會計主任甲○○於偵
    查中指訴之情節大致相符。且經證人即乙○○、石明陽、李玉、陳嘉富、張玉平
    於警訊中就如附表二所示支票之交付及取得經過證述綦詳（見八十八年度偵字第
    八○二九號偵查卷第四至七頁、八十八年度偵字第一二四四二號偵查卷第四至六
    頁）。此外，並有卷附創暉公司之台北縣政府營利事業登記證、經濟部公司執照
    、創暉公司請款單、創暉公司繳款單暨如附表二所示之支票正反面、退票理由單
    、掛失止付票據提示人資料查報表、票據掛失止付通知書、遺失票據申報書及如
    附表三所示之支票正反面、退票理由單、掛失止付票據提示人資料查報表、票據
    掛失止付通知書、遺失票據申報書（以上均影本）等件，及支票背面受款人處蓋
    有創暉公司印文一枚之支票（票號ＦＡ0000000、票載發票日八十七年十
    月一日、帳號000000000、面額九萬四千九百元、付款人為板橋市農會
    信用部社後分部、受款人創暉企業有限公司）一紙在卷足憑（見八十八年度偵字
    第八○二九號偵查卷第九至十五頁、八十八年度偵字第一二四四二號偵查卷第八
    至十六頁、八十八年度偵字第七五四五號偵查卷第三十六至六十一頁）。被告出
    於任意性之自白，核與告訴人、證人之指證及卷附證據資料相符，足堪信與事實
    相符而採為證據。本件事證明確，被告犯行堪以認定，應予依法論科。
二、被告丁○○受雇於告訴人創暉公司擔任業務經理一職，職司拓展公司營運及收取
    貨款之業務，已據被告自承在卷，且有考勤表二份、勞工保險卡一紙在卷足憑，
    被告為因業務持有客戶所交付應上繳創暉公司如附表一、二所示金額之現金及支
    票之人，應堪認定。核被告侵占現金、支票之所為，係犯刑法第三百三十六條第
    二項業務侵占罪。被告於支票背面盜用創暉公司印章領款之所為，另犯刑法第二
    百十六條、第二百十條行使偽造私文書罪及刑法第三百三十九條第一項詐欺取財
    罪。起訴書雖漏未記載刑法第二百十六條及刑法第三百三十九條第一項詐欺取財
    罪，然犯罪事實欄既已述及，本院自應逕予補充。被告盜用創暉公司印章之行為
    ，為偽造私文書（取款背書）之部分行為，偽造私文書後復持以行使，偽造之低
    度行為為行使之高度行為所吸收，均不另論擬。被告先後多次業務侵占犯行，其
    時間甚為緊接，手段相同，觸犯構成要件相同之罪名，顯係基於概括犯意反覆為
    之，應依連續犯之規定論以一罪，並依法加重其刑。被告行使偽造私文書、詐欺
    取財之目的，在於遂行兌領侵占之支票，所犯行使偽造私文書罪、詐欺取財與業
    務侵占罪間，有方法目的之牽連關係，為牽連犯，應從一重之業務侵占罪處斷。
    被告前於八十一年間因偽造有價證券案件，經台灣高等法院於八十二年九月十六
    日以八十二年度上訴字第六八二號判處有期徒刑三年六月確定，甫於八十四年八
    二日假釋出監（指揮書執行完畢日期為八十六年七月二十三日），縮刑期滿日期
    為八十六年七月一日，假釋未經撤銷，以執行完畢論，有臺灣高等法院刑案紀錄
    簡覆表及臺灣高等法院被告全國前案紀錄表在卷可按，其於五年內再犯本件有期
    徒刑以上之罪，為累犯，應加重其刑，並依法遞加之。爰審酌被告犯後坦承犯行
    不諱、態度良好；惟業務侵占之所得非貲，犯後尚未賠償被害人創暉公司所受之
    損失，及其素行、犯罪動機、目的、犯罪手段、智識程度等一切情狀，量處如主
    文所示之刑，以示懲儆。
三、公訴意旨另以：被告丁○○於八十六年十一月間起至八十七年十一月間止之任職
    期間，其業務侵占犯行尚有如附表四、附表五所示部分云云。按犯罪事實應依證
    據認定之，無證據不得推定其犯罪事實。被告之自白，不得作為有罪判決之唯一
    證據，仍應調查其他必要之證據，以察其是否與事實相符。刑事訴訟法第一百五
    十四條、第一百五十六條第二項分別定有明文。又告訴人之告訴，係以使被告受
    刑事追訴為目的，其指訴是否與事實相符，仍應調查其他證據，以資審認，必被
    害人所述被害情形，無瑕疵可擊，且就其他方面調查，又與事實相符，始足據為
    有罪判決之基礎（最高法院八十一年度臺上字第三五三九號裁判要旨參照）。
四、本件公訴人認被告有此部分業務侵占犯行，無非係以告訴人偵查中之指訴及被告
    之自白為其論據，訊據被告堅詞否認有何此部分業務侵占犯行，辯稱：經與創暉
    公司對帳後，發現該五筆款項均非伊所收取，並無侵占犯行等語。經查：公訴人
    指稱被告所侵占如附表四編號○○一所示部分之客戶為被告丁○○本人，此觀諸
    告訴狀附表一所示自明，衡情該筆貨款既係被告所積欠，理論上自屬被告與創暉
    公司間之民事債務不履行問題，誠難想像被告先將自己所應交付之貨款交予自己
    後，再予以侵占入己，公訴人此部分論證，顯有未洽。次查，如附表四編號○○
    二、○○三、○○四及如附表五所示部分之貨款，屬創暉公司之應收貨款一節，
    固屬無疑，然經被告會同告訴人創暉公司代理人丙○○律師向該等客戶進行查帳
    後，發覺該等貨款均非由被告經手，此見告訴代理人丙○○律師當庭表示：「（
    問：對被告所庭呈侵占、未收款項明細表有無爭執？《提示》）沒有，對被告有
    二萬（零）二百五十八元尾款未付也沒有爭執」等語（見本院九十年三月十三日
    審判筆錄），即足為憑。足見告訴人於偵查中所指被告侵占金額確有非是，公訴
    人據以認定之偵查卷附告訴狀附表所列，並非全然屬實，足認被告未經仔細核帳
    下之偵查中自白，與事實不符，尚不得採為被告有罪之證據。此外，復查無其他
    積極證據足證被告確有公訴人所指此部分之業務侵占犯行，而公訴意旨又認此與
    前揭論罪科刑之業務侵占、偽造文書犯行間有連續犯及牽連犯之裁判上一罪關係
    ，爰不另為無罪之諭知。
據上論斷，應依刑事訴訟法第二百九十九條第一項前段，刑法第五十六條、第二百十
六條、第二百十條、第三百三十六條第二項、第三百三十九條第一項、第五十五條、
第四十七條，罰金罰鍰提高標準條例第一條前段，判決如主文。
本案經檢察官簡逸薇到庭執行職務
中    華    民    國      九十      年      三      月      二十七      日
                                    臺灣臺北地方法院刑事第六庭
                                        法  官  吳  秋  宏
右正本證明與原本無異。
如不服本判決，應於判決送達後十日內，向本院提出上訴狀。
                                        書記官  林  碧  華
中    華    民    國      九十      年      三      月      二十七      日
附錄本案論罪科刑法條全文：
刑法第二百十六條、第二百十條
刑法第三百三十六條第二項
刑法第三百三十九條第一項
附表一：
   編號 客戶名稱      日  期     金額（元）   侵  占  地  點
   001  詹國良        87/08       32,886      台北縣烏來鄉○○街一一二號
   002  陳  健        87/09       26,100      台北縣烏來鄉○○街十九號
   003  胡春璘        87/07       37,800      台北縣烏來鄉○○街六十八號
   004  張金利        87/07       17,820      台北縣烏來鄉忠治七十八號
   005  春  祥        87/07       20,358      台北縣烏來鄉忠治廟旁工地
   006  良  國        87/11       13,920      台北縣烏來鄉○○街一一二號
   007  烏來水電      87/11       12,180      台北縣烏來鄉○○街一一二號
   008  李泰爐        87/11       42,120      台北縣新店市○○路聖母宮工地
   009  詹國良        87/05/06    110,000     台北縣烏來鄉○○街一一二號
   010  胡春璘        87/04/05    326,400     台北縣烏來鄉○○街六十八號
   011  林春賢        87/06/07    107,000     台北縣烏來鄉金堰八號
   012  青俊          87/05/06    94,900      台北縣板橋市○○路二五○巷一
                                              一二號
   013  胡春璘        87/06       189,000     台北縣烏來鄉○○街六十八號
   014  原林、沙力達  87/05       110,000     台北縣烏來鄉○○○路三十七號
                                              旁
   015  冠祥、陳金生  87/08       275,000     台北縣烏來鄉忠治一○二號
                               合計：一百四十一萬五千四百八十四元
附表二：
一、侵占支票時間：八十七年十一月底某日，地點：乙○○位於台北縣烏來鄉堰堤住
    處。（票號：ＦＡ0000000，票載發票日：八十八年一月三日，帳號：0
    00000000，面額：新台幣五萬二千元，發票人：石明陽，付款人：新店
    地區農會烏來分部。）
二、侵占支票時間：八十七年十一月底某日，地點：乙○○位於台北縣烏來鄉堰堤住
    處。（票號：ＦＡ0000000，票載發票日：八十七年十二月三十一日，帳
    號：000000000，面額：新台幣二十二萬二千元，發票人：石明陽，付
    款人：新店地區農會烏來分部。）
附表三：
一、票號：ＡＤ0000000，票載發票日：八十七年十一月二日，帳號：三九○
    八四，面額：新台幣十一萬元，發票人：錢國樑，付款人：台灣銀行土城分行。
二、票號：ＡＥ0000000，票載發票日：八十七年十月三十日，帳號：四○八
    ─三，面額：新台幣三十二萬六千四百元，發票人：鈞展實業有限公司（負責人
    楊梓怡），付款人：萬通商業銀行新竹分行。
三、票號：ＫＫ0000000，票載發票日：八十七年十月三十一日，帳號：○三
    三四七─九，面額：新台幣十萬七千元，發票人：許傳宗，付款人：台灣省合作
    金庫中壢支庫。
四、票號：ＴＵＡ0000000，票載發票日：八十七年十一月五日，帳號：一三
    一三─六，面額：新台幣九萬四千九百元，發票人：江銘堂，付款人：上海商業
    儲蓄銀行土城分行。
五、票號：ＴＬ0000000，票載發票日：八十七年十一月五日，帳號：000
    000000，面額：新台幣十八萬九千元，發票人：江銘堂，付款人：板信商
    業銀行土城分行。
六、票號：ＦＡＺ0000000，票載發票日：八十七年十月三十日，帳號：六○
    二四九─八，面額：新台幣十一萬元，發票人：楊梓怡，付款人：中國農民銀行
    南崁分行。
七、票號：ＴＧＡ0000000，票載發票日：八十七年十二月二十五日，帳號：
    ○○三一八二，面額：新台幣二十七萬五千元，發票人：錢國樑，付款人：中國
    國際商業銀行土城分行。
附表四：
  編號   客戶名稱    日  期     金額（元）
  001    丁○○      86/11      20,258
  002    元  大      87/01      6,760
  003    王春霖      87/07      74,820
  004    王建福      87/07      52,200
附表五：
   編號   客戶名稱    貨款金額（元）  退票日期   應收帳款月份
   001    王春霖      100,000         87/11/12   87/05/06
   002    周森林      173,000         87/09/30   87/02/03


司法院資訊處製作；財團法人民間司法改革基金會備份。
